【裁判字號】    89,南簡上,189
【裁判日期】    900514
【裁判案由】    妨害兵役
【裁判全文】
臺灣臺南地方法院刑事判決                      八十九年度南簡上字第一八九號
    上  訴  人  乙○○
    即  被  告
右列上訴人因妨害兵役案件，不服本院台南簡易庭八十九年度南簡字第五八三號，中
華民國八十九年十月九日第一審判決（聲請簡易處刑書案號：八十九年度偵字第六一
八三號），提起上訴，本院合議庭判決如左：
    主  文
原判決撤銷。
乙○○無罪。
    理  由
一、聲請簡易判決處刑意旨略以：上訴人即被告乙○○係後備軍人，為台南市團管區
    司令部八十九年度忠貞一○三號下士應召員，原住台南市○區○○里○○○鄰○○街二五巷二○號，嗣於八十九年四月間遷移上開居住處所，無故不依規定申報
    ，致使台南師管區司令部台南市團管區司令部（下稱台南市團管部）所發指定其
    應於八十九年四月二十四日早上八時，前往高雄市○○鄉○○路山南巷憲兵二二
    四營鐵衛營區報到之教育召集令無法送達，因認被告係犯妨害兵役治罪條例第十
    一條第一項第三款、第三項之罪嫌，應依同條例第七條第一項科刑等語。
二、按犯罪事實應依證據認定之，無證據不得推定其犯罪事實。又不能證明被告犯罪
    者，應諭知無罪之判決，刑事訴訟法第一百五十四條、第三百零一條第一項定有
    明文。所謂證據，係指足以認定被告確有犯罪行為之積極證據而言，該項證據自
    須適合於被告犯罪事實之認定，始得採為斷罪資料。如未能發現相當證據，或證
    據不足以證明，自不能以推測或擬制之方法，以為裁判基礎。其認定犯罪事實所
    憑之證據，無論為直接證據或間接證據，其為訴訟上之證明，須於通常一般之人
    均不致於有所懷疑，而得確信其為真實之程度者，始得據之為有罪之認定，倘其
    證明尚未達到此一程度，而有合理性懷疑存在時，即無從為有罪之確信，此經最
    高法院著有二十九年上字第三一○五號、四十年台上字第八十六號、七十六年台
    上字第四九八六號判例可資參照。次按妨害兵役治罪條例第十一條第一項第三款
    、第三項之後備軍人、住所、居所或處所遷移，無故不依規定申報，致使召集令
    無法送達罪責之成立，須以召集令合法送達為前提要件（最高法院八十七年度台
    非字第六號、第三二二號、八十九年度台上字第二六八八號判決意旨參照）。
三、本件檢察官聲請簡易判決處刑認被告涉犯上開妨害兵役治罪條例罪嫌，係以被告
    之自白及卷附教育召集令、召集令交付通知書、台南市團管區列管後備軍人行方
    不明遷出未報移送法辦年籍表、召集令未到人員訪查紀錄表各一紙，資為論據。
四、訊據被告固坦承於八十八年元月間將戶籍遷入台南市○區○○里○○○鄰○○街
    二五巷二○號，實際上並未居住於上址戶籍處所，且未收受上開教育召集令之事
    實不諱，惟堅詞否認有何違反妨害兵役治罪條例犯行，供稱：伊原設籍於台北市
    ○○路六一五巷十四號五樓，嗣雖於八十八年一月間將戶籍遷入台南市○○里○○○鄰○區○○街二五巷二○號，但仍實際居住原設籍於台北之住所，伊當時曾
    告知戶籍地之大樓管理警衛組長丁○○有關台北住所之地址及聯絡電話，並於信
    箱上更改聯絡地址，事後亦曾透過丁○○代收教育召集令之通知，而於八十八年
    三月二十九日按時前往指定營區參加忠貞動員二之一號教育召集，嗣因該戶籍地
    大樓之新管理員梁義祥不認識伊又不識字，而轄區員警丙○○又未依規定合法送
    達本件教育召集令，即率將該教育召集令移交大豐里里長甲○○，而甲○○亦未
    經查證即將教育召集令交由丙○○退回台南市團管部，致伊未收受該教育召集令
    而未能按時前往指定營區接受教育召集，伊並無避免教育召集之意圖等語。經查
    ：（一）按應受各種召集之後備軍人及國民兵，其本人因故不在時，以戶長為當
    然召集通報人，本人為戶長時，由其本人委託親友人一人為召集通報人，無親友
    者，由村里長為召集通報人，兵役法施行法第五十五條定有明文。查被告於八十
    九年四月十三日受本件後備軍人教育召集通知時，其遷移居住處所而不在戶籍所
    在地，該戶籍登記之戶長為被告本人，有台南市北區戶政事務所九十年二月二十
    二日南市北戶字第一一三五號函暨檢附被告戶籍變動資料七份在卷可稽，而被告
    並無委託親友為召集通報人，是台南市團管部所發之本件教育召集令，其通報義
    務人為里長甲○○，該教育召集令應由通報義務人甲○○收受後並通報被告領取
    始為合法之送達，惟本件教育召集令並未於甲○○收受後另行通報被告領取一節
    ，業據證人即台南市警察局第五分局立人派出所員警丙○○於本院調查時證稱：
    「（問：你送達的情形如何？）我是送到他（即被告）的管理室，我問管理員梁
    義祥二十號有無人住，他說沒人住，所以我就把教召令退回去」、「（問：你送
    達幾次？）送了兩次，但問管理員一次。我第一次有交代管理員說被告有教召令
    ，如果遇到他或他家人叫他來領，因為很緊急後來我就把他退回去了」等語明確
    （見本院八十九年十二月二十八日筆錄），復參諸卷附證人丙○○製作之召集令
    交付通知書（偵查卷第四頁正面），其上記載送達人即證人丙○○送達次數為二
    次，時間分別為八十九年四月十三日、十五日，而甲○○則僅於送達時間為八十
    九年四月十五日項下之證明人欄內予以蓋章證明，然觀之卷附證人丙○○於八十
    九年四月十三日製作之台南市團管區列管後備軍人行方不明遷出未報移送法辦年
    籍表（偵查卷第三頁背面），該證明人欄內卻有甲○○蓋章證明，是由甲○○蓋
    章證明二份送達證明文件之證明日期顯不相符，況遍查全卷亦未有甲○○收受本
    件教育召集令後，另行通報被告領取之證明文件，可徵本件教育召集令實係證人
    丙○○於八十九年四月十五日經第二次送達被告無著後，因時間緊急，即一併將
    上開二份送達證明文件交由甲○○蓋章證明，而甲○○於收受本件教育召集令後
    ，復未另行通報被告領取，即於上開二份送達證明文件蓋章證明，並將本件教育
    召集令交由證人丙○○退回台南市團管部，是本件教育召集令之送達顯非合法。
    （二）被告於八十八年一月五日將戶籍自台北市○○路六一五巷十四號五樓遷入
    台南市○區○○里○○○鄰○○街二五巷二○號，嗣於八十九年六月十九日復將
    戶籍遷回台北市○○路六一五巷十四號五樓等情，有上開被告戶籍變動資料可按
    ，又被告實際並未居住於上開台南市○區○○里○○○鄰○○街二五巷二○號戶
    籍處所一節，業據證人即大樓管理員丁○○證稱：「（問：被告有無住在二十號
    ？）他一年來住個一、兩次，很少住在那裡。他有交代我如果有收到他的信件要
    通知他姨媽，她（即被告姨媽）住隔壁」等語，並提出被告更改聯絡地址為台北
    市○○路六一五巷十四號五樓（掛號信聯絡十八號）之梅雅軒社區掛號信登記簿
    影本一件為證，則被告上開伊當時曾告知戶籍地之大樓管理警衛組長丁○○有關
    台北住所之地址及聯絡電話，並於信箱上更改聯絡地址之所辯，應堪採信，自難
    率認被告故意遷移住所，有無故不為申報之故意。又被告於八十八年三月二十九
    日至同年四月二日間即曾按時前往指定營區參加忠貞動員二之一號教育召集，有
    台南市團管部八十九年十二月二十八日（八九）松信字第五三三四號函在卷可參
    ，顯見被告未收受本件教育召集令實係送達人員之疏失所致，究不能憑此而遽認
    被告有避免教育召集之意圖，是被告辯稱：伊並無避免教育召集之意圖等語，應
    非子虛，堪為憑信。此外，復查無其他積極事證足資認定被告確有被訴妨害兵役
    犯行，原審遽予論罪科刑，容有未洽，上訴意旨以此指摘原判決不當，為有理由
    ，應由本院將原判決撤銷，另為諭知上訴人即被告無罪之判決。
據上論斷，應依刑事訴訟法第四百五十五條之一第一項、第三項、第三百六十九條第
一項前段、第三百六十四條、第三百零一條第一項，判決如主文。
中      華      民      國    九十      年      五      月     十四     日
                              臺灣臺南地方法院刑事第四庭
          審判長法  官  張  菁
                                        法  官  卓穎毓
                                        法  官  張銘晃
右正本證明與原本無異。
不得上訴。
                                        書記官  杜孟珍
中      華      民      國    九十      年      五      月     十六     日


司法院資訊處製作；財團法人民間司法改革基金會備份。
